【裁判字號】    98,易,1081
【裁判日期】    980714
【裁判案由】    傷害
【裁判全文】
臺灣臺北地方法院刑事判決              98年度易字第1081號
公  訴  人  臺灣臺北地方法院檢察署檢察官
被      告  歐邦齊英文原名：.
上列被告因傷害案件，經檢察官提起公訴（98年度偵字第2526號
），本院判決如下：
    主  文
歐邦齊（甲○○○○○ ○○○○○○○ ○○○○○）傷害人之身體，處拘役參拾日
，如易科罰金，以新台幣壹仟元折算壹日。
    事  實
一、歐邦齊（甲○○○○○ ○○○○○○○ ○○○○○）為奈及利亞外籍在台僑民
    ，於民國97年12月7日凌晨5時30分許，與乙○○及其他友人
    ，在臺北市中正區○○○路○段155號地下室1樓之「ROXYVIB
    E酒吧」內飲酒聚會，因故與乙○○發生爭執，經在場之保
    全人員黃信融制止後，循保全人員之請求上樓離開之際，乙
    ○○又自歐邦齊背後徒手揮拳追打歐邦齊之臉部，但只打到
    肩膀，詎歐邦齊竟基於傷害之故意，反手朝乙○○之臉部揮
    擊，致乙○○當場流鼻血，並受有疑似鼻骨骨折之傷害。
二、案經被害人乙○○訴請臺北市政府警察局中正第一分局報告
    臺灣臺北地方法院檢察署檢察官偵查起訴。
    理  由
一、訊據被告歐邦齊固不否認有反手揮擊乙○○臉部，致乙○○
    受傷之事實，但矢口否認有傷害犯行，辯稱：當初告訴人在
    樓下有敲碎酒瓶，伊於告訴人在背後拍伊時，伊以為告訴人
    手上持有敲碎酒瓶，故揮手的目的是要撥開告訴人的手，想
    叫告訴人不要再碰伊，故係正當防衛而應無罪云云。
二、按刑法第23條規定：「對於現在不法之侵害，而出於防衛自
    己或他人權利之行為，不罰。但防衛行為過當者，得減輕或
    免除其刑」。而「刑法上之防衛行為，祇以基於排除現在不
    法之侵害為已足，防衛過當，指防衛行為超越必要之程度而
    言，防衛行為是否超越必要之程度，須就實施之情節而為判
    斷，即應就不法侵害者之攻擊方法與其緩急情勢，由客觀上
    審察防衛權利者之反擊行為，是否出於必要以定之」，最高
    法院著有63年台上字第2104號判例可資參照。又「刑法上有
    關正當防衛之規定，祇以出於防衛權利而對於現在不法之侵
    害皆在防衛權作用範圍以內，原不以侵害之大小與行為之輕
    重相權衡而有所變更，縱使防衛行為超過必要程度，亦僅生
    防衛過當問題，尚不能認非防衛之行為」，最高法院18年上
    字第1469號判例亦本斯旨。
三、查本案件於發生前，被告與告訴人間已有口角爭執與肢體上
    之衝突，此參酌告訴人於偵查中供稱：「被告一進來就打我
    的屁股，我有向被告表示不要打我，我不喜歡，後來被告又
    碰我屁股及胸部，我就打他的生殖器，被告就打我一巴掌。
    當時警衛有把我們分開，我就回我的位子把海尼根酒瓶打破
    ，要去找被告算帳，警衛就把我抓住。被告當時站在我前面
    ，又打我一巴掌，造成流鼻血，鼻子也骨折」等語；被告供
    稱：「當時告訴人和我那朋友抱在一起，我當時和我朋友說
    我要先走了，但當時告訴人很醉，伸手要摸我的生殖器，我
    把她的手撥掉，告訴人就打我一巴掌，我就問她做什麼，要
    求告訴人向我道歉，並要求告訴人若不道歉，我就要打她巴
    掌回去。後來告訴人就拿了一個酒瓶在桌上並打碎，要用那
    個酒瓶剌我，保全人員就過來向我解釋說告訴人已經酒醉了
    」等語即明（以上均參見98年2月17日檢察官偵查筆錄）。
    是本件傷害案件發生前，告訴人與被告間已生糾紛，且告訴
    人確曾有將酒瓶打破後持酒瓶「要去找被告算帳」之事實，
    被告辯稱「當初告訴人在樓下有敲碎酒瓶」等語，洵非無據
四、次查，證人黃信融（即酒吧保全人員）於偵查中證稱：「一
    開始他們二人互相拉扯，我看到時二人已經拉扯在一起，我
    們才介入。我和被告說不要這樣拉扯，請被告上去一樓，向
    我們解釋為何要拉扯，被告要上樓時，告訴人就上前從被告
    的背部往被告的臉上打，但只打到被告的肩膀，被告轉過頭
    就順手揮拳打到告訴人的鼻子…（問：被告不是面對面揮手
    打告訴人？）不是，他是轉過來順手揮打到…告訴人當時手
    上沒有拿敲碎的酒瓶。是在位子上的時候有拿。…告訴人打
    被告時，被告馬上轉頭揮手，是一瞬間的事」等語；又證稱
    ：「我當時陪被告上樓，告訴人在樓梯間與被告有爭吵。後
    來被告要離開，告訴人追上來打被告，才有後續的事」等語
    （以上均參見98年2月25日檢察官訊問筆錄」。是證，本件
    不論被告與告訴人間在事前有無發生爭執或衝突，然在保全
    人員介入後，該爭執應已平息，縱之前有告訴人打被告巴掌
    或被告回擊巴掌等情，其傷害均應已過去，而非現在不法之
    侵害甚明。至於被告揮拳打到告訴人鼻子一節，係因告訴人
    在被告已應保全人員請求上樓之際，告訴人於身後追打被告
    所造成的結果，而此時之告訴人追打被告，對被告而言，自
    屬一種新發生的現在不法侵害，是被告為防衛自己的安全，
    對於在背後由告訴人所發動的攻擊，順手撥開告訴人之手，
    自得屬於正當防衛，被告所辯，亦有可採。惟衡諸被告為孔
    武有力之男性，而告訴人只是一介女流，且被告係在上樓之
    際，由告訴人自身後追打，是告訴人所在位置顯然較被告為
    低，被告若為避免立於下方、後方之女性追打，減免自己之
    傷害，尚可以向前閃避或轉身推擋等方式應變，並非以向後
    、向下揮手為唯一之防衛方法，尤以當時被告是站在高處而
    轉頭向後、向下揮手，其揮手雖係一瞬間之生理反應，然被
    告對於其揮手將會毆擊到告訴人之臉部、鼻子等脆弱易受傷
    害之部位而造成較嚴重之受傷結果，仍非不能注意，亦非不
    能預知，從而其所使用之力道，亦非不能自我控制在必要之
    程度，則本件若當時被告之揮手力道稍有節制，縱因揮手而
    觸及到告訴人之身體，亦應不致造成告訴人發生鼻骨斷裂之
    結果，是被告之揮手雖屬正當防衛，然衡酌當時被告與告訴
    人間之身材對比、所站立之位置、揮手之方式與用力之程度
    等主、客觀情勢綜合評估，本件被告之防衛應屬過當，雖得
    以減輕其刑，然尚不致得以免責之程度。此外，本件告訴人
    因被告當時之轉頭揮手而打到鼻子，致造成當場流鼻血，並
    受有疑似鼻骨骨折之傷害，亦有國立台灣大學附設醫院診斷
    証明書一紙可稽，且該傷害與被告之行為間有相當因果關係
    ，從而，被告之傷害行為，事證明確，應依法論科。
五、末查，被告雖聲請鑑定本案之現場錄影帶以為證據，然經本
    院函調結果，該「ROXYVIBE酒吧」雖有錄影裝置，然其硬體
    內容必須特殊設備始可擷取影像，並非一般電腦即可播放，
    從而該錄影內容於告訴人報案之初，即經轄區員警試圖播放
    尋找畫面未果，若仍須調查確有實際上之困難等情，業據「
    ROXYVIBE酒吧」負責人函復本院明確，有該函附卷可稽。按
    被告之聲請調查該項證據，無非係在證明被告當日與告訴人
    間之衝突原因與揮手當下之情形，藉以證明被告所辯情節是
    否與事實相符，然有關本件之發生事實，因有告訴人、被告
    與證人黃信融之供、證可供勾稽，尚非以該錄影帶之勘驗為
    唯一方法，況有關該事實之調查認定，本院業經綜合上開被
    告、告訴人與證人間之供、證詞認定明確，並與被告所辯情
    節尚無出入，從而該證據縱因無從取得或取得困難致未能續
    予調查，然對本件事實之認定已無影響，亦無必須調查之必
    要，併此敘明。
六、核被告所為，係犯刑法第277條第1項傷害罪。被告係對於現
    在不法之侵害，而出於防衛自己權利之行為，但防衛行為過
    當者，得依刑法第23條之規定減輕其刑。爰審酌被告與告訴
    人間之關係，本係朋友，只是一時之口角而發生衝突，其犯
    罪之手段惡性非重、犯罪所生之危害亦屬輕微，惟犯罪後迄
    未與告訴人間達成和解，亦未獲得告訴人之原諒等一切情狀
    ，量處如主文所示之刑，並諭知易科罰金之折算標準。
據上論斷，應依刑事訴訟法第284條之1、第299條第1項前段，刑
法第277條第1項、第23條後段、第41條第1項前段，刑法施行法
第1條之1，判決如主文。
本案經檢察官鄧巧羚到庭執行職務。
中    華    民    國    98    年    7     月    14    日
                      臺灣臺北地方法院刑事第十二庭
                              法        官    楊  台  清
以上正本證明與原本無異。
如不服本判決應於收受送達後10日內向本院提出上訴書狀，並應
敘述具體理由；其未敘述上訴理由者，應於上訴期間屆滿後20日
內向本院補提理由書（均須按他造當事人之人數附繕本）「切勿
逕送上級法院」。告訴人或被害人如對於本判決不服者，應具備
理由請求檢察官上訴，其上訴期間之計算係以檢察官收受判決正
本之日期為準。
                              書   記   官    劉  子  豪
中    華    民    國    98    年    7     月    14    日
附錄本判決論罪科刑法條全文：
中華民國刑法第277條第1項
傷害人之身體或健康者，處3年以下有期徒刑、拘役或1,000元以
下罰金。


司法院資訊處製作；財團法人民間司法改革基金會備份。
